---
title: "TRABAJO FINAL"
author: "Miguel Muñoz"
date: "07/21/2021"
output:
  pdf_document: default
  html_document: default
---

### TRABAJO FINAL

## Introducción: 

La democracia es el modelo que más éxito ha tenido en el mundo internacional. Sin embargo, no todas las naciones democráticas han logrado consolidar dicho sistema e incluso existe mucho recelo al respecto. Sin ir más lejos, a finales de 2020, un 67% de hogares encuestados señaló que la democracia funcionaba mal o muy mal en el Perú (El Comercio, 2021). Estos niveles de desconfianza se incrementan si tenemos en cuenta el mal manejo que, en general, se ha tenido de la pandemia y los desajustes políticos más recientes (France 24, 2020).
Esta cifra invita a plantearse una interrogante: ¿qué factores podrían incidir en que se prefiera a la democracia en el Perú, ante otros modelos? El tema del presente trabajo entonces se abocará a entender la legitimidad de la democracia en función de sus instituciones.
Por lo tanto, como respuesta a esta interrogante, se plantea la siguiente hipótesis: la democracia en el Perú se debilita en función de una percepción negativa de la atención de las instituciones democráticas, en sectores como Educación, Salud y gobiernos subnacionales. 

El objetivo principal de este trabajo es explicar qué tanto influye la percepción que se tiene de las instituciones en un menor respaldo a la democracia. Respecto de los objetivos específicos, para este caso, se plantean dos: primero, identificar la variación del nivel de aprobación de las instituciones señaladas como claves para validar la democracia en el Perú en 2020; y segundo, analizar en qué medida hacen variar la aprobación de la democracia.  

La elección del tema de investigación responde a dos motivos: el primero es buscar interpretar la data al respecto de la problemática del rechazo de la democracia en el país, desde la ciencia política, es decir, analizando si alguna política de estado (tanto por acción como por omisión) llevada a cabo en un contexto convulso como el actual ha favorecido este  incremento en el rechazo. El segundo motivo es una preocupación particular debido a lo convulso del escenario político reciente, que ha mostrado las debilidades del sistema democrático en el país, y que sugiere la necesidad de cambios estructurales e institucionales a fin de recuperar ese valor tan importante para la continuidad del modelo democrático. Con respecto a los aportes que esta investigación puede ofrecer a la academia, este trabajo intenta probar cómo ciertas instituciones, más cercanas a la población y vistas como más esenciales son, al mismo tiempo, el nexo conductual entre el Estado y su población, por lo que, si se les percibe negativamente, puede impactar también en el respaldo a la democracia. 

Con respecto a las definiciones, la democracia es entendida por autores como Dewey o Saenz y Rodriguez, como producto de la participación activa de la población y la igualdad de condiciones al participar en la arena política. Otros, como Paramio o Sartori, lo definen de manera minimalista, solo en función de la elección de representantes (Rodriguez, 2015). En última instancia, la democracia es el modelo que permite mayor participación de la población, respeto a las diferencias y permite la justa elección de representantes.  

## Metodología 

En primer lugar, el presente trabajo de investigación tendrá un método no experimental pues se ha escogido una muestra y su análisis será en función a la realidad de dicha muestra. Además, se analizarán las variables de manera longitudinal de evolución de grupo, es decir, a través de un período de tiempo (un año), se irán analizando los cambios en espacios de tiempo más específicos (trimestres). La muestra que se ha elegido para este análisis es la población del Perú,  siendo esta, una muestra aleatoria simple. La investigación, por tanto, será de diseño inferencial explicativo pues buscará obtener a partir de una serie de variables particulares, una respuesta más o menos general sobre la problemática antes planteada. 

El instrumento  de aplicación utilizado para esta investigación será un cuestionario: el empleado por la Encuesta Nacional de Hogares 2020, del Instituto Nacional de Estadística e Informática, en el módulo que se encarga de recoger datos acerca de Gobernabilidad.

Para el análisis, además, se emplearán dos técnicas estadísticas: el análisis factorial exploratorio, para agrupar las variables de manera más eficaz; y un modelo de regresión logística múltiple, a fin de explicar de qué manera las variables latentes construidas: atención en gobiernos subnacionales, atención en sector salud y atención en sector educación, afectan la preferencia por la democracia durante 2020.


## Análisis propiamente dicho


```{r warning=FALSE}
library(rio)
library(tidyverse)
library(cluster)
library(factoextra)
library(NbClust)
library(tidyr)
```

```{r}
enaho = import("enaho_2020.sav")
str(enaho$P9)
enaho$P9 = as.factor(enaho$P9)
levels(enaho$P9) = c("Siempre democracia" , "A veces" , "No importa", "No sabe", "NA")
table(enaho$P9)
enaho$P9 = as.numeric(enaho$P9)
```

```{r}
str(enaho$`P2B$15`)
enaho$`P2B$15` = as.factor(enaho$`P2B$15`)
levels(enaho$`P2B$15`) = c("Si" , "No")
table(enaho$`P2B$15`)
enaho$`P2B$15` = as.numeric(enaho$`P2B$15`)
```

```{r}
str(enaho$`P2B$16`)
enaho$`P2B$16` = as.factor(enaho$`P2B$16`)
levels(enaho$`P2B$16`) = c("Si" , "No")
table(enaho$`P2B$16`)
enaho$`P2B$16` = as.numeric(enaho$`P2B$16`)
```

```{r}
str(enaho$`P2B$17`)
enaho$`P2B$17` = as.factor(enaho$`P2B$17`)
levels(enaho$`P2B$17`) = c("Si" , "No")
table(enaho$`P2B$17`)
enaho$`P2B$17` = as.numeric(enaho$`P2B$17`)
```

```{r}
str(enaho$`P2B$01`)
enaho$`P2B$01` = as.factor(enaho$`P2B$01`)
levels(enaho$`P2B$01`) = c("Si" , "No")
table(enaho$`P2B$01`)
enaho$`P2B$01` = as.numeric(enaho$`P2B$01`)
```

```{r}
str(enaho$`P2B$02`)
enaho$enaho$`P2B$02` = as.factor(enaho$`P2B$02`)
levels(enaho$`P2B$02`) = c("Si" , "No")
table(enaho$`P2B$02`)
enaho$enaho$`P2B$02` = as.numeric(enaho$`P2B$02`)
```

```{r}
str(enaho$`P2B$13`)
enaho$`P2B$13` = as.factor(enaho$`P2B$13`)
levels(enaho$`P2B$13`) = c("Si" , "No")
table(enaho$`P2B$13`)
enaho$`P2B$13` = as.numeric(enaho$`P2B$13`)
```

```{r}
ejercicio.2 = subset(enaho, select = c(P9, `P2B$15`, `P2B$16`,
                                       `P2B$17`, `P2B$01`,`P2B$02`,`P2B$13`))
str(ejercicio.2)
```


```{r}
ejercicio.2 = na.omit(ejercicio.2)

```


# Análisis Factorial Exploratorio


```{r}
library(polycor)
corMatrix=polycor::hetcor(ejercicio.2)$correlations
corMatrix
```

```{r}
library(psych)
KMO(corMatrix) 
```
```{r}
cortest.bartlett(corMatrix,n=nrow(ejercicio.2))$p.value>0.05
```
```{r}
fa.parallel(ejercicio.2, fm="pa", fa="fa", main = "Gráfico de sedimentación")
```
```{r}
eigen<-eigen(cor(ejercicio.2, use="complete"))
eigen$values
```


```{r}
library(GPArotation)
factorial <- fa(ejercicio.2,nfactors = 4,rotate = "varimax",fm="minres")
factorial
```

```{r}
print(factorial$loadings)
```

```{r}
print(factorial$loadings,cutoff = 0.5)
```


```{r}
fa.diagram(factorial)
```


```{r}
sort(factorial$communality)
```


```{r}
factorial_casos<-as.data.frame(factorial$scores)
ejercicio.2$inst.basicas<- factorial_casos$MR1
```


# Regresión logística multinomial

```{r}
library(nnet)
mod0 <- multinom(P9 ~ 1, data = ejercicio.2)
summary(mod0)
```


```{r}
mod1 <- multinom(P9 ~ inst.basicas + `P2B$16`, data = ejercicio.2)
summary(mod1)
```

```{r}
z <- summary(mod1)$coefficients/summary(mod1)$standard.errors
# Calcular el p-valor
p <- (1 - pnorm(abs(z), 0, 1)) * 2
p
```



```{r}
mod2 <- multinom(P9  ~ inst.basicas + `P2B$16` + `P2B$02`, data = ejercicio.2)
summary(mod2)
```

```{r}
z1 <- summary(mod2)$coefficients/summary(mod2)$standard.errors
# Calcular el p-valor
p1 <- (1 - pnorm(abs(z1), 0, 1)) * 2
p1
```



```{r}
exp(coef(mod1))
```

```{r}
exp(coef(mod2))
```

```{r}
anova(mod1,mod2)
```

```{r}
AIC(mod0)
AIC(mod1)#GANADOR 
AIC(mod2)
```

```{r}
prop.table(table(ejercicio.2$P9,predict(mod1)),1)
```


```{r}
prop.table(table(ejercicio.2$P9,predict(mod2)),1)
```

```{r}
library("DescTools")
PseudoR2(mod1, which = c("Nagelkerke"))
PseudoR2(mod2, which = c("Nagelkerke"))
```

## Hallazgos 

De lo obtenido se puede decir, en primer lugar, que el EFA permitió encontrar una variable latente (llamada instituciones básicas), de entre 4 subconjuntos en que se factorizaron las variables independientes. Esta variable latente esta formada por la variable "atención en hospitales" y "atención en MINEDU" y su análisis es significativo pues intenta probar que la poca afluencia - y en ese grupo, la mala calidad de la atención - en instituciones públicas de carácter tan vital como las mencionadas puede contribuir en la percepción negativa de la democracia. 

En segundo lugar, de la regresión multinomial se obtiene que el modelo elegido es el primer modelo (mod1), al tener un AIC apenas mayor al del mod2 y, siguiendo el principio de parsimonia, empleando menos variables para tal fin. Las variables son, en general, significativas y el modelo aporta un 0.15% a la variabilidad de la percepción de la democracia. Si bien esta cifra es magra, no es menor en comparación al aporte de otros modelos, que aportaban menos de 0.1%.

De todo lo anterior, y en sintonía con los resultados obtenidos, se puede decir que una mejor percepción de las instituciones basicas, si influye - aun si es un margen pequeño - directamente en la percepción positiva de la democracia; empero, las otras variables, por ejemplo, acudir a Gobiernos Regionales o provinciales esta en dirección contraria, lo que podría ser resultado de la poca conexión del ciudadano con las autoridades locales, pese a estar más cerca que la autoridad nacional. 

Resolviendo los objetivos antes planteados, se puede decir que si bien la percepción que de las llamadas "instituciones básicas" se tiene puede influir en la que se tenga del estado, estas variables aún son insuficientes para construir una relación causal entre ambas dimensiones. Respecto del impacto sobre la percepción negativa de la democracia - la hipótesis planteada -, es de igual modo, posible decir que si son percibidas negativamente, también lo sea el estado, pero es probable que variables como el rol de los partidos políticos o los grupos de interes provoquen mayores impactos. 


## Conclusiones

En síntesis, el aporte que este análisis puede ofrecer a la academia, pese a ser pequeño, es un primer paso hacia identificar plenamente variables que, bien llevadas, fortalezcan la democracia. La realidad suele ser más compleja, y si bien, el sentido común podría indicar que hay una relación más fuerte entre el rechazo a estas instituciones y la preponderancia que tiene la democracia, no es menos ciertoque existen agentes o procesos más significativos. Finalmente, la mayor limitación del presente trabajo es el gran margen de error que del test y de sus datos se obtiene, pues más de la mitad de las observaciones documentadas tuvieron que descartarse, reduciendo más los posibles resultados. 

## Bibliografía

Amaya, A. (18 de noviembre de 2020). El tercer presidente de Perú en una semana promete devolverle la confianza a la ciudadanía. France 24. https://www.france24.com/es/am%C3%A9rica-latina/20201118-peru-crisis-presidente-sagasti


Dzul, M. (2010). Aplicación básica de los métodos científicos: diseño no-experimental. [Diapositiva Power Point]. https://www.uaeh.edu.mx/docencia/VI_Presentaciones/licenciatura_en_mercadotecnia/fundamentos_de_metodologia_investigacion/PRES38.pdf


IPE. (26 de abril de 2021). Empeora la percepción de los peruanos en cuanto a gobernabilidad y democracia en el país tras la pandemia. El Comercio. https://elcomercio.pe/economia/empeora-la-percepcion-de-los-peruanos-en-cuanto-a-gobernabilidad-y-democracia-en-el-pais-tras-la-pandemia-democracia-elecciones-2021-pandemia-desconfianza-noticia/?ref=ecr

Rodriguez, K. (2015). Democracia y tipos de democracia. Universidad Autónoma de Nuevo León. http://eprints.uanl.mx/8477/1/Documento2.pdf







